【裁判字號】    89,判,10
【裁判日期】    890106
【裁判案由】    贈與稅
【裁判全文】
行  政  法  院  判  決                              八十九年度判字第一○號
    原      告  丙○○
                乙○○
                          原告.
    被      告  財政部臺灣省南區國稅局
右當事人間因贈與稅事件，原告不服行政院中華民國八十七年十一月十一日台八七訴
字第五五七二六號再訴願決定，提起行政訴訟。本院判決如左︰
    主  文
原告之訴駁回。
    事  實
緣原告等之母楊亂於八十一年六月間以土地三角移轉方式移轉所有坐落台南縣佳里鎮
○里段九九一－一八號土地予原告等二人，持分各二分之一，涉及三親等間財產移轉
，經被告核定贈與稅新台幣（下同）一、○五七、三九九元，業經本院判決確定在案
。而楊君未繳納稅款，經被告所屬佳里稽徵所移送台灣台南地方法院強制執行，因楊
亂所有土地為道路用地，拍賣無實益由法院核發債權憑證而結案，被告改以受贈人即
原告等二人為納稅義務人，補徵贈與稅各五二八、六九九元，原告等不服，提起復查
結果未獲變更，循序提起訴願、再訴願均遭駁回，遂提起本件行政訴訟。茲分述兩造
訴辯意旨如次：
原告起訴及補充意旨略謂︰壹、程序部分：一、被告違反稅捐稽徵法第十八條第一項
及民事訴訟法第一百三十八條之規定，其寄存送達不合法：依稅捐稽徵法第十八條第
一項規定：「稅捐稽徵機關為稽徵稅捐所發之各種文書，應受送達人拒絕收受者，稅
捐稽徵機關得將文書寄存送達地之自治或警察機關．．．」，是以寄存送達之效力，
應合於「應受送達人拒絕收受」方得為之。次依民事訴訟法第一百三十八條規定，「
送達不能依前二條規定為之者，得將文書寄存送達地之．．．」是以寄存送達，應在
不能依其他方式送達之前提下，才得以此方式為之。惟被告未依其他方式送達該稅單
，且原告等並未有拒絕收受之情事，而被告逕以寄存送達方式為之，顯已違反上揭稅
捐稽徵法第十八條第一項規定及民事訴訟法第一百三十八條規定，其寄存送達並不合
法，依法無合法送達之效力。被告既無合法送達稅單且逾法定核課期間，原告等應無
繳納該稅款之義務。二、倘假設寄存送達合法（與事實相反假設），贈與稅業已逾五
年核課期間。（一）倘假設寄存送達合法（與事實相反假設），本案原告之家母楊亂
於八十一年五月八日移轉該筆土地予黃君，迄今業已逾五年核課期間，家母本人或原
告應不負納稅義務。依本案案情而言，倘如被告之認定家母移轉該筆土地之本意為「
贈與」，則家母移轉過戶該筆土地予黃君與黃君再移轉過戶予原告之意思表示為一個
連貫之行為，乃不可區分之一行為，縱有贈與行為，應自其移轉登記予黃君時即為贈
與日，不應謂前階段之意思表示非贈與，後階段行為方才為贈與之起始，而將同一行
為劃分為二，因此，本案假設有贈與（與事實相反之假設）應自家母移轉登記予黃君
時起算贈與核課期間，亦即其贈與日應為八十一年五月八日，迄今顯應已逾五年核課
期間。（二）又訴願決定機關於訴願決定書中援引贈與之定義，謂「財產所有人以自
己之財產無償給予他人，經他人允受而生效力，是本案土地三角移轉應自該土地自他
人名下移轉登記為子女所有方為贈與行為之成立及完成。」惟本案為被告以三角移轉
認定係贈與而逕核課家母楊亂贈與稅，又原告從未有允受之情事，依前述贈與之定義
，自始即不構成贈與之成立，訴願決定機關援引贈與之定義，似有未盡合乎法令之處
。貳、實體部分：一、本案究為贈與或視同贈與，訴願決定機關與被告之認定，彼此
矛盾，互有爭議。姑且不論本案核課家母楊亂贈與稅是否違反土地法第四十三條土地
登記具有絕對效力之規定，被告機關以土地「三角移轉」，為視同贈與並核課贈與稅
，而訴願決定機關援引贈與之定義認定係「贈與」，一為「視同贈與」，一為「贈與
」，二者之間，顯然互相矛盾。同為行政機關，認定本案係「贈與」或「視同贈與」
並不一致，且毫無法令根據，何以令原告等信服。二、土地登記之物權行為不可逕自
解釋為贈與或視同贈與之債權行為。本案被告以家母楊亂移轉過戶土地予黃君，黃君
再移轉過戶予原告之物權行為，認定係「三角移轉」逕自認定為視同贈與並核課贈與
稅。惟不動產移轉登記，為一物權行為，且土地法第四十三條規定土地登記有絕對效
力，且民法第七百五十八條亦明文規定不動產經登記方生效力，而贈與或視同贈與，
僅為一債權行為，此二者本質原有不同，不可混為一談，而謂「三角移轉」係贈與或
視同贈與。被告逕自以土地登記之結果解釋為贈與行為，顯然違反土地法第四十三條
規定及民法第七百五十八條規定。更何況物權行為之效力本優於債權行為。故本案認
定為贈與或視同贈與，顯然違背土地法第四十三條及民法第七百五十八條規定。三、
通謀虛偽意思表示依法無效，土地所有權人仍為家母楊亂，而無任何「贈與」情事，
不應核課贈與稅。退一步言，倘本案被告認定，家母楊亂在移轉過戶土地予黃君時之
本意欲將土地「贈與」給原告，卻以「買賣」方式移轉土地所有權，則依民法第八十
七條第一項規定，此通謀虛偽意思表示無效，即該「買賣行為」無效，又同法同條第
三項規定，隱藏他項法律行為者亦無效，即「贈與行為」亦無效。該土地之所有權人
仍為家母，更無所謂贈與之情形，本案被告更不應該核課贈與稅。四、家母楊亂名下
有財產，本案縱為贈與（與事實相反假設），贈與稅之納稅義務人依法應為「贈與人
」，非為原告。（一）再退一步言，本案縱如被告認定係贈與（與事實相反假設），
依遺產及贈與稅法第七條第一項規定贈與稅之納稅義務人為贈與人，而家母名下有財
產，依法應無同法同條第一項但書之適用，是以，本案之納稅義務人應為贈與人而非
原告。（二）又家母名下台南縣佳里鎮等十一筆土地，均經佳里地政事務所合法登記
為其所有權人，該等土地即為家母所有，且經向地政機關查得其公告現值高達九仟餘
萬元，被告不應逕以該等土地無拍賣實益，否定該財產之存在而援引遺產及贈與稅法
第七條第一項但書規定改以原告為納稅義務人。（三）另家母名下地目「道」、「溝
」等十一筆土地，雖為其所有權人，惟數十年來均為政府作為道路供公共使用，家母
對該土地已無從自由使用收益，形成因公益而特別犧牲其財產上之利益，依司法院大
法官議決釋字第四○○號解釋之意旨，政府應依法律之規定辦理徵收給予補償，家母
亦已於八十六年間向佳里鎮公所提出申請，經其回覆因財政困難無力負擔龐大補償款
，須向中央請求提撥在案，可見得該等財產，非但存在且有其價值，被告認定其無財
產，顯已與事實違背致適用法令錯誤。（四）家母楊亂尚在台南縣佳里鎮居住，不符
合前揭法條「行蹤不明」之規定，又家母除擁有位於台南縣佳里鎮之土地（公告現值
高達九仟餘萬元）外，且有一七九、二○七元佳里郵局存款，經台南地方法院執行在
案，顯然不符合「逾本法規定繳納期限尚未繳納，且在中華民國境內無財產可供執行
者」之規定。因此，本案依法顯不符合遺產及贈與稅法第七條但書規定之法定要件，
被告逕以「原告等二人為納稅義務人」之原處分顯已違法。綜上論結，謹請大院依法
撤銷再訴願決定、訴願決定、復查決定及原處分，以維護原告等法定租稅權益等語。
被告答辯意旨略謂︰一查本件繳款書係由本局委託台北市國稅局代為送達，經該局於
八十六年五月七日派員前往原告之一李乙○○之戶籍地，無人應門，又前往其工作地
：台北市○○街二十二巷十五弄十五號，遭李楊君當場拒受，遂依稅捐稽徵法第十八
條規定於八十六年五月二十七日會同台北市政府警察局士林分局天母派出所為寄存送
達。另原告之一丙○○之繳款書，經台北市國稅局於八十六年五月七日代本局前往楊
君戶籍地送達，無人應門，不獲會晤，遂依稅捐稽徵法第一條及公文程式條例第十三
條規定，準用民事訴訟法第一百三十八條規定，會同台北市政府警察局信義分局三張
犛派出所為寄存送達，於法並無不合，是原告訴稱本局未依其他方式送達稅單、寄存
送達不合法乙節，核不足採。二、次查本件為土地三角移轉案件，即將土地藉由第三
人名義移轉予子女以達規避贈與稅之目的，亦即土地自第三人名下移轉登記為子女所
有方為贈與行為之成立及完成。以本案觀之，贈與日應為第三人黃進行將系爭土地登
記為受贈人即原告等之日，即贈與行為應至八十一年六月二十九日方屬完成，是贈與
日為八十一年六月二十九日。又依首揭函釋規定，自遺產及贈與稅法第二十四條規定
之三十日申報期間屆滿之翌日起算五年，是本案核課期間應至八十六年七月二十九日
，本局於八十六年五月二十七日為寄存送達，未逾上述核課期間，另查本件原告等於
八十六年七月一日檢附稅單申請復查（見卷第五十頁）顯見原告等業於核課期限內收
受繳款書在案，原告等所訴已逾五年核課期間乙節，不足採據。三、至原告等主張非
屬贈與乙節，經查楊亂業就本局核定贈與稅額一、○五七、三九九元不服，提起行政
救濟，並經大院八十四年度判字第二四六一號判決駁回，核認楊亂係假借案外人黃進
行名義為迂迴移轉登記與原告等所有，並於八十四年十月六日確定在案，原告所訴核
不足採。四、另原告等主張楊亂名下尚有土地，不應逕以無拍賣實益否定該財產存在
而改以原告為納稅義務人．．．云云。查遺產及贈與稅法第七條規定「無財產可供執
行」，並不以全無財產為限，其符合強制執行法第二十七條規定「無財產可供強制執
行」均屬之，亦即雖有財產，依法不得強制執行或無拍賣實益皆屬無財產可供強制執
行，本件贈與人楊亂為納稅義務人，因欠繳稅捐經移送台南地方法院強制執行，因其
名下土地地目為「道」、「溝」，經台灣台南地方法院執行拍賣無實益，又無其他財
產可供執行，發給債權憑證在案。又按贈與稅之立法目的，乃是防杜納稅義務人利用
生前贈與，將財產預先分配予子女，以規避死後之遺產稅，是贈與稅乃是輔助遺產稅
以達平均社會財富之目的，就本案而言，贈與人楊亂將其名下有價值之土地（系爭贈
與土地地目為建）贈與子女，又因無其他有拍賣實益之土地可供執行，顯有利用贈與
規避日後遺產稅並逃避贈與稅捐執行之意圖，顯違贈與稅法之立法用意。本局依首揭
法條規定改以受贈人即原告等為納稅義務人按其受贈財產價值比例發單補徵贈與稅款
各五二八、六九九元，並無不合，原告所訴不足採。綜上所論，原告之訴非有理由，
請駁回其訴等語。
    理  由
按「贈與稅之納稅義務人為贈與人。但贈與人有左列情形之一者，以受贈人為納稅義
務人：一、行蹤不明者。二、逾本法規定繳納期限尚未繳納，且在中華民國境內無財
產可供執行者。依前項規定受贈人有二人以上者，應按受贈財產之價值比例，依本法
規定計算之應納稅額，負納稅義務。」為行為時遺產及贈與稅法第七條所明定。次按
「贈與稅納稅義務人由贈與人變更為受贈人時，請重新填發稅單，或就原發稅單更正
納稅義務人名義及限繳日期，惟均須於核課期間內依法送達。」「遺產及贈與稅法第
五條規定以贈與論課徵贈與稅之案件，納稅義務人如已於收到稽徵機關通知後十日內
申報者，其核課期間為五年。」又贈與人欠繳之贈與稅，於移送法院強制執行，並經
法院依強制執行法第二十七條規定掣發債權憑證，且經查贈與人已無其他財產可供執
行者，或贈與人有財產可供執行，但不足以清償全部贈與稅者，就不足清償之部分，
均符合遺產及贈與稅法第七條第一項第二款之規定。復為財政部七十五年六月十九日
台財稅字第七五四九六五三號、八十年十一月一日台財稅字第八○○七一八○九○號
及八十六年七月二十四日台財稅字第八六一九○五七八○號函所釋示。查財政部前函
與遺產及贈與稅法第七條規定意旨相符，自得採為依據。本件原告等之母楊亂於八十
一年六月間，以土地三角移轉方式，先將本件土地所有權移轉登記予案外人黃進行，
旋由黃君於同年七月二十七日再將本件土地所有權移轉登記予原告等，涉及三親等間
財產移轉，經被告核定贈與稅一、○五七、三九九元，原告等之母楊亂不服，循序提
起行政訴訟，業經本院八十四年度判字第二四六一號判決駁回其訴確定在案。因楊君
未依限繳納稅款，經被告移送台灣台南地方法院強制執行，因楊君所有土地為道路用
地，拍賣無益而以核發債權憑證結案，被告遂改以受贈人即原告等二人為納稅義務人
，補徵贈與稅各五二八、六九九元。原告等不服，以本案係買賣而非贈與，縱係贈與
，贈與人楊亂於台南縣佳里鎮尚擁有土地，並非無財產者，自無行為時遺產及贈與稅
法第七條第一項但書規定之適用，況自楊亂八十一年五月八日讓售系爭土地時起迄今
，已逾五年核課期間，不應補徵渠等贈與稅云云。查原告等之母楊亂因該贈與稅事件
提起行政救濟，業經本院確定判決認定係假借黃進行名義為迂迴移轉登記予其子女即
原告等所有，係贈與而非買賣。又贈與係指財產所有人以自己之財產無償給予他人，
經他人允受而生效力，而楊亂係將系爭土地藉由第三人名義移轉予其子女，以達規避
贈與稅之目的，是系爭土地自第三人名下移轉登記為其子女所有時，贈與行為始完成
，是本案贈與日期應為黃進行將系爭土地所有權登記移轉予原告等之日期，即贈與行
為至八十一年六月二十九日方屬完成，贈與日期為八十一年六月二十九日，而以贈與
論案件之核課期間自行為時遺產及贈與稅法第二十四條規定之三十日申報期間屆滿之
翌日起算五年，是本案核課期間應至八十六年七月二十九日屆滿。次查本件贈與稅之
繳款書係由被告依稅捐稽徵法第十八條及民事訴訟法第一百三十八條規定於八十六年
五月二十七日分別會同台北市警察局信義分局三張犛派出所及士林分局天母派出所為
寄存送達，有寄存送達通知書可證，是本件贈與稅之繳款書業於核課期限內依法送達
，於法並無不合。又本件納稅義務人原為楊亂，其欠繳稅捐經移送台灣台南地方法院
強制執行結果，因其名下僅有地目為道、溝而拍賣無實益之土地十一筆，又無其他財
產可供執行，是贈與人楊亂將其名下有價值之土地贈與其子女，復無其他有拍賣實益
之土地可供執行，顯有逃避稅捐執行之意圖，依財政部八十六年七月二十四日台財稅
字第八六一九○五七八○號函釋，行為時遺產及贈與稅法第七條第一項所稱無財產可
供執行亦包含雖有財產，然無拍賣實益者，是被告以受贈人即原告等為納稅義務人，
並無不合，原告等聲請復查，復查決定未准變更，訴願、再訴願決定遞予維持，均屬
有據。原告等起訴意旨主張：其母楊亂擁有位於台南縣佳里鎮之土地價值以公告現值
計算達九千餘萬元，並在佳里郵局有一七九、二○七元存款，經台灣台南地方法院執
行中，並非無財產可供執行，不符合遺產及贈與稅法第七條但書規定之要件，不應以
原告等二人為納稅義務人云云。查原告等二人之母楊亂所有本案土地十一筆，現為公
共既成道路，地目為「道」、「溝」，因拍賣無實益而由法院核發債權憑證結案，已
如前述，故縱如原告所稱本案土地公告現值達九千餘萬元，惟因無法變賣，國家無從
收取贈與稅，以達平均社會財富之目的，自不得以此而免除受贈人代繳納贈與稅之義
務。又縱楊亂於佳里郵局有一七九、二○七元存款，惟其數額與本件遺產稅額相差甚
巨，顯無法完全清償本件遺產稅，況該存款現為另案執行中，本件遺產稅可否受償亦
有疑問，為達贈與及遺產稅法平均社會財富之立法意旨，就遺產稅受償餘額，仍得以
受贈人為納稅義務人，自無不合。原告起訴意旨非有理由，應予駁回。
據上論結，本件原告之訴為無理由，爰依行政訴訟法第二十六條後段，判決如主文。
中    華    民    國     八十九      年      一      月       六        日
                    行 政 法 院 第 一 庭
                                審 判 長 評  事      黃  綠  星
                                         評  事      藍  獻  林
                                         評  事      黃  璽  君
                                         評  事      廖  宏  明
                                         評  事      鄭  忠  仁
右  正  本  證  明  與  原  本  無  異
                                         法院書記官  彭  秀  玲
中    華    民    國     八十九      年      一      月       七        日


司法院資訊處製作；財團法人民間司法改革基金會備份。
